【裁判字號】    92,上易,1012
【裁判日期】    921231
【裁判案由】    詐欺
【裁判全文】
臺灣高等法院臺南分院刑事判決                                      巨股
    上  訴  人  甲○○
    即自 訴 人
    被      告  乙○○
    選任辯護人  莊美貴律師
                嘉益律師
右上訴人因被告詐欺案件，不服臺灣臺南地方法院中華民國九十二年九月十六日第一
審判決（九十二年度自字第七五號），提起上訴，本院判決如左：
    主  文
上訴駁回。
    事  實
一、自訴意旨略以：乙○○前為三東興電企業股份有限公司（以下簡稱三東興電公司
    ）之股東，其於民國（下同）八十九年四月五日，以所有之三東興電公司一萬三
    千五百六十三股（自訴狀誤載為00000000股）、股價共新台幣（以下同
    ）一千三百五十六萬三千元之股份為擔保，向伊借款二百五十萬元，雙方並約定
    被告在未清償債務之前，不得將其前開股份為移轉、出賣、質押或其他處分，被
    告並背書交付其前妻李佩螢所簽發總面額二百五十萬元之支票以供伊提示付款受
    償。詎伊於票載發票日之八十九年十月五日提示上開支票均未獲付款，並查知被
    告已將其名下之三東興電公司股份出賣予其妻舅而為脫產，伊始知受騙。又被告
    於以其股份向伊借款之前，亦以相同之股份向案外人余進煇借款上千萬元，足認
    被告確有詐欺情事，因認被告涉有刑法第三百三十九條第一項詐欺罪嫌云云。
二、自訴人認被告涉犯詐欺犯行，無非係以被告借款後未依約清償，且違反約定將其
    所有三東興電公司之股份移轉予其前妻兄弟吳寶郎而為脫產，並另曾以相同抵押
    物品向其他人士借款等情，並提出借款契約書、公證書、三東興電公司股東名簿
    各一份、支票及退票理由單影本各五張為其所憑論據。
三、訊據被告乙○○固供承以前揭股份向自訴人借款，嗣後因向前妻兄弟吳寶郎借錢
    ，而將股份過戶予其前妻兄弟吳寶郎，惟堅詞否認有何詐欺犯行，辯稱：伊前所
    有之三東興電公司股份，乃案外人陳國銘向伊借款無力清償而受讓。又伊因另積
    欠前妻舅吳寶郎債務亦無力清償，經吳寶郎向法院聲請本票裁定後，伊因恐財產
    遭吳某查封故而與吳某成立和解而將三東興電公司股份轉讓予吳寶郎，伊轉讓公
    司股份是向自訴人借款之後所衍生之債務問題，向自訴人借款之時，並無借後不
    還詐欺之犯意等語。
四、按犯罪事實應依證據認定之，無證據不得認定其犯罪事實；又不能證明被告犯罪
    者，即應諭知無罪之判決，刑事訴訟法第一百五十四條、第三百零一條第一項分
    別定有明文。再刑法第三百三十九條第一項詐欺罪之成立，以意圖為自己或第三
    人不法之所有，以詐術使人將本人或第三人之物交付為要件，若行為人所用方法
    ，不能認為詐術，亦不致使人陷於錯誤，則不得遽以該罪相繩。（最高法院四十
    六年台上字第二六○號判例）且認定是否詐欺，尤須以行為之初，行為人有無施
    術，使人陷於錯誤而交付財物為準繩。至於債務人於債之關係成立後，如有未依
    債之本旨履行民事債務之情形，在一般社會經驗上可能之原因甚多，縱令是出於
    不為履行，苟無足以證明其在債之關係發生最初之時，自始即具有不法所有意圖
    之積極證據，亦僅能令負民事之遲延給付責任，依刑事訴訟法第一百五十四條之
    規定，尚不得據此債信違反之客觀事態，而推定債務人原有詐欺取財之犯意，是
    當然不能僅以被告向自訴借款迄未歸還之事實，遽認被告涉有詐欺犯行。
五、經查：
  (一)被告於八十九年四月五日以三東興電公司之前揭股份為擔保，向自訴人借款二百
    五十萬元，嗣因其背書交付予自訴人用以清償債務之其妻所簽發支票經提示未獲
    付款，且迄今猶未為清償，又於同年六月七日，將其所有之股份轉讓予被告之前
    妻舅吳寶郎等事實，業據被告於原審及本院所供述, 核與自訴人所指述之情，互
    核悉相符合在卷可按（見原審卷第十七頁、第七十七頁、本院卷第廿五頁），且
    與證人吳寶郎證述情節吻合（見原審卷第七十六頁），並有（被告與自訴人）借
    款契約書、公證書、三東興電公司八十九年四月間股東名簿、三東興電公司九十
    二年五月廿三日三東興字九二０五二號函、（被告與吳寶郎）股份轉讓書、財政
    部台灣省南區國稅局年度證券交易稅一般代繳稅額繳款書、三東興電公司九十年
    間之股東名簿等影本各一份，及支票與退票理由單各五紙附原審卷可稽（見原審
    卷第四頁至第六頁、第廿四頁至第卅五頁、第四十八頁至第五十頁），此部分事
    實堪予認定。
(二)被告之前妻舅吳寶郎係於被告與自訴人訂立借款契約後，持被告所簽發之本票二
    紙向原審聲請裁定准予強制執行，而後再於同年六月七日與被告簽訂股份轉讓書
    約定將被告所有之三東興電公司股份轉讓予吳寶郎之事實，亦有台灣台南地方法
    院八十九年度票字第二八五一號本票裁定及前述（被告與吳寶郎）股份轉讓書及
    財政部台灣省南區國稅局年度證券交易稅一般代繳稅額繳款書各一份在卷足憑（
    見原審卷第四十八頁至第五十頁、第一二五頁）。故被告與證人吳寶郎一致所陳
    ：因被告積欠吳寶郎款項且無力清償，吳寶郎始向法院聲請本票裁定後，被告始
    出面與吳某協調以三東興電公司之股份轉讓予吳某抵償等情，應屬可信。上情乃
    被告向自訴人借款後所衍生之債務抵償行為，尚自難遽認定被告最初向自訴人借
    款之時，即有借後不還且脫產避債之詐欺犯意。退一步言，縱認自訴人所言「事
    後脫產」予親戚乙節為可信，依現有證據亦僅足認定被告有事後不為履行清償義
    務之民事債務履行問題，亦尚難逕而據以反向推論被告借款之初，即有詐欺之不
    法所有意圖。
(三)再者自訴人自八十四年間起，雙方即有金錢往來合作關係，且被告向自訴人所調
    借之款項，被告均依約支付利息並按期清償，自訴人並長期提供資金供被告調借
    使用，此由自訴人於另案中曾自陳：「與被告長期有合作關係，曾多次借錢與被
    告，且被告均處理的很好」等語可按，此有台灣台南地方法院九十年自字第九十
    二號判決書可按（見原審卷第九十九頁反面），自訴人對於借款給被告，被告有
    支付利息之情，亦為其所自陳（見原審卷第七十八頁）。是二人既長期存在供需
    關係，即自訴人借金錢給被告賺取利息，被告則將借得之款項使用，以供週轉之
    需，是自訴人於本件借款之初，既係基於信賴被告而為之，準此，亦難遽謂自訴
    人對於本件之初，被告有施有詐術，致自訴人陷於錯誤，而交付財物。
(四)次查被告前受讓三東興電公司之股份，乃案外人陳國銘積欠被告五千萬元債務無
    力清償而為移轉，有（陳國銘與被告簽署之）同意書影本二份存原審卷可參，並
    經證人陳國雄於原審中結證屬實（見原審卷第四十三頁、第一０一頁、第一０二
    頁），而自訴人於原審中亦陳明被告借款之時，提及其可受分配東興電公司所有
    位於台南市○○路之土地價值約二千萬元等語（見原審卷第九十頁），況雙方金
    錢往來甚久，如前所述，是自訴人在借款之初，既信賴被告有清償能力，始借與
    被告上開二百五十萬元，並收取利息，自難認被告向自訴人借款之際，有何詐欺
    之情事。
六、綜上所述，被告之行為，核與刑法第三百三十九條第一項詐欺取財之構成要件尚
    屬有間，被告抗辯無本件詐欺犯行，尚屬可採。此外，自訴人就被告犯罪事實，
    應負舉證責，並提出證明之方法，因此自訴人對於自訴人犯罪事實，應負提出證
    據及說服之實質舉證責任，倘其指出證明之方法，無從說服法院以形成被告有罪
    之心證，基於無罪推定之原則，自應為被告無罪之諭知。茲本件自訴人於原審中
    並未提出適合於證明被告犯罪事實之積極事證，並說明其證據方法與待證事實之
    關係，原審對於卷內訴訟資料，復已逐一剖析，參互審酌，認被告行為尚屬不能
    證明，諭知其無罪，核無不合。自訴人上訴意旨，未提出任何補強証據供本院審
    酌為被告不利於認定，僅空言指摘原判決不當，為無理由，應予駁回。
據上論斷，應依刑事訴訟法第三百六十八條，判決如主文。
中      華      民      國      九十二      年  十  二    月    三十一  日
                                  臺灣高等法院臺南分院刑事第一庭
                                      審判長法官茆  臺  雲
                                            法官  李  文  福
                                            法官  田  平  安
右正本證明與原本無異。
不得上訴。
                                      法院書記官  劉  岳  文
中    華    民    國      九十二      年      十二     月   三十一      日


司法院資訊處製作；財團法人民間司法改革基金會備份。
